臺灣臺南地方法院民事判決
109年度重訴字第217號
原      告  游萬隆  
訴訟代理人  黃厚誠律師
            莊承融律師
被      告  賴惠玲  
訴訟代理人  游孟輝律師
上列當事人間請求侵權行為損害賠償等事件，經本院於民國111
年6月16日言詞辯論終結，本院判決如下：
    主    　文
原告之訴及假執行之聲請均駁回。
訴訟費用由原告負擔。
    事實及理由
一、原告起訴主張：坐落臺南市○○區○○段000○00000地號土地（
    下合稱系爭土地）為伊與訴外人李春財、李春木、施明聰、
    陳姵穎、黃炳杰、卓秋霖、蔡明俊、湯榮順等人共有，伊前
    經本院100年度重訴字第217號判決、臺灣高等法院臺南分院
    （下稱南高分）102年度重上字第1號判決（下稱系爭確定判
    決）及最高法院103年度台上字第1341號裁定取得對被告執
    行名義即被告應將系爭土地上之建物拆除，並將系爭土地交
    還伊及其他全體共有人（本院100年度重訴字第217號判決主
    文）；被告應給付伊新臺幣(下同)340,000元，及自民國102
    年3月20日起至清償日止，按週年利率百分之5計算之利息；
    暨自102年2月22日起至交還系爭土地之日止，按月給付原告
    20,000元（系爭確定判決主文）。伊並據以向本院民事執行
    處聲請強制執行，經本院以103年度司執字第75335號、105
    年度司執更㈠字第1號強制執行事件（下稱系爭執行事件）分
    案執行。詎於強制執行程序中，訴外人詠寶國際有限公司（
    下稱詠寶公司）對系爭執行事件提起第三人異議之訴，經判
    決敗訴確定，被告於伊重啟強制執行之際，對系爭確定判決
    提起再審之訴，並聲請供擔保停止強制執行程序，經南高分
    以106年度聲字第25號裁定准供擔保後，停止系爭執行事件
    ，被告即於106年4月14日供擔保，系爭執行事件於同年月15
    日停止執行，前揭再審事件即經南高分認再審程序不合法以
    106年度重再字第2號裁定駁回，被告不服提起抗告，經最高
    法院以108年度台抗字第649號裁定發回更為裁判，被告於更
    審程序中之109年6月30日撤回再審之訴，共延滯系爭執行事
    件程序達38個月又15日。被告明知無權占有系爭土地，卻為
    拖延系爭執行程序，提起再審之訴，聲請停止系爭執行程序
    ，顯非正當行使法律上之權利，屬權利濫用而具有不法性。
    又系爭土地共有人因而受有無法即時取回系爭土地之損害及
    被告因而得該延滯期間之系爭土地使用利益。系爭土地之其
    他共有人已將對於被告之債權移轉予伊等語。並聲明：㈠被
    告應給付原告6,989,482元，及自起訴狀繕本送達翌日起至
    清償日止，按週年利率5%計算之利息；㈡願供擔保，請准宣
    告假執行。
二、被告抗辯：伊並無侵權行為損害賠償責任存在，亦無不當得
    利可言。並聲明：㈠原告之訴及假執行之聲請均駁回；㈡如受
    不利判決，願供擔保，請准免予假執行。 
三、原告主張系爭土地為伊與李春財等共有，依前揭訴訟程序已
    取得對被告上開執行名義，於系爭執行事件程序中，詠寶公
    司提起第三人異議之訴，經判決敗訴確定後，被告即對系爭
    確定判決提起再審之訴，並聲請供擔保停止強制執行程序，
    經南高分以106年度聲字第25號裁定准供擔保後，停止強制
    執行，被告即於106年4月14日供擔保，系爭執行事件於同年
    月15日停止執行，再審事件經南高分認再審程序不合法而以
    106年度重再字第2號裁定駁回，被告不服提起抗告，經最高
    法院以108年度台抗字第649號裁定發回更審，被告於更審程
    序中之109年6月30日撤回再審之訴等情，為被告所不爭執，
    應認為真實。至原告主張被告提起再審之訴，併聲請供擔保
    停止系爭執行事件，非正當行使法律上之權利，屬權利濫用
    而具有不法性，並致系爭土地共有人因而受有無法即時取回
    系爭土地之損害，被告亦因而取得該延滯期間之系爭土地使
    用利益，應負賠償及償還之義務等情，則為被告所否認，並
    以前揭情詞置辯。是本件之爭點在於被告對系爭確定判決提
    起再審之訴，並聲請供擔保停止強制執行程序，是否非正當
    行使法律上之權利，屬權利濫用而具有不法性，並致原告受
    有無法即時取回系爭土地之損害，及被告因而得該延滯期間
    之系爭土地使用利益，應負侵權行為損害賠償及不當得利返
    還之義務？
四、得心證之理由：
  ㈠被告對系爭確定判決提起再審之訴，並聲請供擔保停止強制
    執行程序，是否非正當行使法律上之權利，屬權利濫用而具
    有不法性，並致原告受有無法即時取回系爭土地之損害，應
    負侵權行為損害賠償之責？
  ⒈強制執行法第18條第1項規定強制執行程序開始後，除法律另
    有規定外，不停止執行。已明示執行程序以不停止為原則。
    同條第2項所為例外得停止執行之規定，係因債務人提起再
    審之訴等訴訟，如其於再審之訴獲勝訴確定，而原確定判決
    已遭執行完畢，將可能受難以回復之損失，為避免此情形，
    始得為停止執行之裁定；惟仍應兼顧債權人已獲勝訴判決之
    權利實現，防止債務人或第三人濫行訴訟以拖延執行程序。
    故受訴法院於認有停止執行之必要性時，始得裁定停止，非
    一經債務人聲請即予停止執行。若債務人所提再審之訴確顯
    無理由時，自無停止執行之必要性。又債務人就執行名義之
    確定判決提起再審之訴後，為免訴訟程序進行中，因強制執
    行程序終結而遭受敗訴之判決，自得依強制執行法第18條第
    2項規定聲請裁定停止強制執行程序，此項聲請裁定停止執
    行之規定既為法律明文所設，復於維護權益有其必要，係正
    當行使法律所賦予之訴訟權利，通常欠缺不法性，原則上無
    須對執行債權人負侵權行為之損害賠償責任，僅於符合侵權
    行為要件，致生執行債權人損害時，始例外對該債權人負侵
    權行為之損害賠償責任（最高法院108年度台上字第1850號
    判決意旨參照）。依上開說明，執行債權人如認執行債務人
    係以加害其債權之意圖聲請停止強制執行，自應就執行債務
    人有故意或過失不法侵害其權利之事實負舉證之責，始得依
    侵權行為之規定，請求執行債務人賠償損害。
  ⒉原告雖主張被告明知無權占有系爭土地，仍執意提起再審之
    訴，並聲請停止執行，係惡意延滯系爭執行事件之程序等語
    。惟有關被告提起之再審之訴，雖經南高分以106年度重再
    字第2號裁定認被告提出之證據未符民事訴訟法第496條第1
    項第13款「當事人發見未經斟酌之證物或得使用該證物者」
    之再審事由，而以再審之訴不合法駁回被告之再審，惟經被
    告提起抗告後，最高法院108年度台抗字第649號裁定以「…
    臺南稅捐處84年3月1日台南市稅安字第2500號函附之拆除示
    意圖（見執行卷237頁），與抗告人（即被告，下同）提出
    之證物2（見原法院卷一55頁），似非相同。乃原法院未查
    明，遽謂抗告人於96年1月26日已知悉該拆除示意圖，證物2
    自非新證物，爰為抗告人不利之裁定，亦有可議。」等語為
    廢棄原裁定，由南高分更為裁判之理由之一，則被告所提之
    再審之訴並非顯然無理由，否則即無需發回更為裁判，則被
    告既係符合強制執行法第18條第2項規定，而獲南高分裁定
    准許停止系爭執行事件之強制執行程序，依前揭說明，自屬
    為維護其權益之正當權利行使，難謂被告有何故意或過失不
    法侵害原告之權利而致原告受有損害，亦難遽認被告有何權
    利濫用，或惡意延滯系爭執行事件之程序。
  ⒊是原告以此主張被告提起再審之訴，並聲請停止執行之行為
    ，具侵權行為之故意，且屬權利濫用而不法侵害其權利一節
    ，已不可採。
  ㈡被告對系爭確定判決提起再審之訴，並聲請供擔保停止強制
    執行程序，被告因而得該延滯期間之系爭土地使用利益，應
    負不當得利返還之義務？　 
  ⒈無權占用他人之物，應以「占有使用」本身為所受利益，此
    利益本應予返還，惟其利益之性質不能返還，依民法第181
    條但書規定償還其價格，實務上多以相當於租金計算之。
　⒉被告無權占有系爭土地及按月應返還之利益價格即20,000元
    等事實，已經系爭確定判決認定在案，為兩造所不爭執。而
    被告對系爭確定判決提起再審之訴，並聲請供擔保停止強制
    執行程序，所延滯者為返還系爭土地之期間，亦即系爭確定
    判決所諭知「至交還系爭土地之日」，而此延滯期間被告所
    受利益仍為系爭確定判決認定之「占有使用」本身，因性質
    上不能返還而應負償還之價格亦為系爭確定判決所認定之「
    每月20,000元」。被告於提起再審之訴，供擔保停止強制執
    行程序期間，就原「占有使用」之範圍並無擴大，即並不新
    生「占有使用」之事實，僅生「占有時間」之延長。是原告
    主張被告供擔保停止執行而得延滯期間使用系爭土地之利益
    ，業經系爭確定判決就被告同一占有使用之事實予以認定，
    原告主張被告應另負不當得利返還之義務等語，並不可採。
    至系爭確定判決所認定之「償還價格即每月20,000元」是否
    因情事變更、其他客觀事實或證據而有再審認之必要，因與
    本件之訴訟標的不同，本院自無庸予以審認，附此敘明。 
五、綜上所述，原告以被告對系爭確定判決提起再審之訴，並聲
    請供擔保停止強制執行程序，非正當行使法律上之權利，屬
    權利濫用而具有不法性，致其受有無法即時取回系爭土地之
    損害，及被告因而獲得該延滯期間之系爭土地使用利益，依
    侵權行為損害賠償及不當得利法律關係，請求被告給付6,98
    9,482元及法定遲延利息，並無理由，應予駁回。所為之假
    執行之聲請，因起訴請求已駁回，而失其依據，應併予駁回
    。並依民事訴訟法第78條規定由敗訴之原告負擔訴訟費用。
六、本件事證已明，兩造其餘攻防方法及所提出的證據，經本院
    審酌後，與判決結論不生影響，不逐一論述，附此敘明。
七、據上論結，本件原告之訴為無理由，判決如主文。
中　　華　　民　　國　　111 　年　　7 　　月　　14　　日
                  民事第三庭  法  官   施介元
以上正本係照原本作成。 
如不服本判決，應於送達後20日內，向本院提出上訴狀並表明上
訴理由（須附繕本）。如委任律師提起上訴者，應一併繳納上訴
審裁判費。
中　　華　　民　　國　　111 　年　　7 　　月　　14　　日
                               書記官   曾怡嘉